臺灣臺北地方法院刑事裁定　　　　　　　　　　　　　八十九年度自字第四六五號
　　自　訴　人　甲○○
　　被　　　告　乙○○
右列被告因侵占等案件，經自訴人提起自訴，本院裁定如左：
    主  文
自訴駁回。
    理  由
一、按法院或受命推事於自訴案件第一次審判期日前訊問及調查結果，如認為案件有
    刑事訴訟法第二百五十二條至第二百五十四條之情形者，得以裁定駁回其自訴，
    同法第三百二十六條第三項定有明文。
二、本件自訴意旨略稱：自訴人將一紙票載發票日期八十六年十二月三十日、發票人
    賴湯嘉蘭、面額六十萬元、號碼為ＦＡ0000000號、付款人為第一商業銀
    行民權分行之即期支票交付台北市第一女子高級中學（下稱北一女）校長即被告
    乙○○，請其轉交連副總統女兒帶回代購飲水機送給各車站供候車旅客解渴，詎
    一個月後未見行動，據北一女回函表示已將支票退還，惟自訴人迄今尚未收到。
    北一女又表示已將支票退回創世基金會平安站，惟經自訴人查證結果，該站並未
    收到，顯然乙○○有侵占、偽造文書之罪嫌，為此提起本件自訴云云。
三、按犯罪事實應依證據認定之，無證據不得推定其犯罪事實，又不能證明被告犯罪
    者應諭知無罪之判決，刑事訴訟法第一百五十四條及第三百零一條第一項分別定
    有明文。又刑事訴訟法上所謂認定事實之證據，係指足以認定被告確有犯罪行為
    之積極證據而言，該項證據自須適合於被告犯罪事實之認定，始得採為斷罪資料
    ，事實之認定應憑證據，如未發現相當證據，或證據不足以證明，自不能以推測
    或擬制之方法，以為裁判之依據，告訴人之告訴，係以使被告受刑事訴追為目的
    ，是其陳述是否與事實相符，仍應調查其他證據以資審認，最高法院二十九年上
    字第三一○五號、四十年臺上字第八六號、五十二年臺上字第一三○○號、四十
    六年臺上字第二六○號分別著有判例可資參照。
四、本院經查：
  (一)被告乙○○於八十六、七年間確係北一女校長，此有台北市立第一女子高級中學
    八十七年三月十日 (87)北一女校字第○二一一號致自訴人函上所蓋用之職名章
    影本在卷可稽。依自訴人所述，其在八十六年底、八十七年初曾將上揭支票一紙
    寄交被告，詎被告並未轉交斯時連副總統之女兒，亦未將支票退還，顯然係將支
    票侵占入己云云。惟被告所謂曾寄交支票一紙予被告云云，並未見被告提出當時
    該份寄交支票之郵件究係由北一女何人領取，領取後有無交予當時校長即本案被
    告過目，設被告過目後，該支票嗣後究由何人保管等證據資料供本院佐參。雖北
    一女曾發函表示確曾收到自訴人所寄送之支票郵件，且嗣後已經退還等語（參北
    一女九十一年二月二十七日北一女總字第○九一三○○二三六○○號致本院函）
    ，惟所謂侵占，乃一事實行為，質言之，必須確定究竟何人係行為人，例如本案
    中，究係郵件收發人員、校長秘書、校長抑或某特定職員，於持有該支票之際，
    主觀上易持有為所有之意思，進而將該支票據為己有。自訴人對其何以以北一女
    校長乙○○為被告一節，即是否曾親見乙○○將支票據為己有，或係因持有積極
    證據足以證明，始對被告追訴，其證明方法為何，均未見提出，自訴人僅因北一
    女對伊所發函件係以被告名義發出，即認為被告涉嫌侵占支票，恐嫌速斷。蓋斯
    時被告身為北一女校長，不論該校對外之函件究係由何職員擬稿，事項係由何職
    員承辦，該校對外函件均須以被告之職銜名義發出，自訴人若僅係依此推論被告
    涉嫌侵占罪責，顯屬乏據。又對於系爭支票，依北一女之答覆，已於八十七年三
    月十日以雙掛號寄回自訴人所述上班地點即臺北市○里街九十八號之創世基金會
    平安站，同時副知自訴人（參北一女上揭對本院函），茲參酌自訴人所提出之北
    一女校字第○二一一號致自訴人函（參本院卷第三頁）所述內容，堪信北一女於
    八十七年三月十日確有發函予創世基金會平安站及自訴人一事。設被告或北一女
    某承辦人員確有侵占支票之犯意，何須製發此函通知自訴人，使自訴人至創世基
    金會平安站領取時撲空？北一女對自訴人寄發上揭函件，豈非自曝其短？又縱然
    北一女承辦人員中有人確將系爭支票侵占入己，惟該侵占者與被告間究有無犯意
    聯絡、行為分擔之共犯關係，亦未見自訴人提出說明。北一女雖表示因時日久遠
    ，有關退還支票之雙掛號回執已因逾越保存期限而銷毀，無法提出證明，惟自訴
    人對於其何以未能取得上開退還之支票，該支票究係由何人領取，或是於寄送過
    程中遺失一節，既無法提出證明，自不能僅因被告斯時身為北一女校長，即率爾
    認定系爭支票必為被告所侵占。
  (二)自訴人復指稱被告涉有偽造文書罪嫌，其所據理由應係以被告既未退還系爭支票
    ，卻發函表示支票隨函退還，顯然所述不實云云。姑不論系爭支票究有否退還自
    訴人，或者，究有無付郵，即以北一女致自訴人之函件以觀，雖該文件係以被告
    職銜章發出，惟該函件之原稿並非由被告所製作，此觀北一女致本院函所附之致
    自訴人函件原稿上製作人用印為「教師兼秘書盧鼎南」字樣即明。前已述及，被
    告斯時身為北一女校長，該校對外之文件均須蓋用被告職銜章始可發出，此一作
    業方式在各公私機關皆然，而上開函稿為該校秘書所製作，函稿內容意指自訴人
    所交付之支票因無法亦不便轉交指定之當事人，請自訴人自行察明受款人地址逕
    行交寄之旨，被告核章同意此一做法後，該校隨即發函予創世基金會平安站及自
    訴人，自訴人亦確實收受該函件無誤，自訴人所爭執者，乃伊並未收到隨函所附
    之系爭支票，姑不論自訴人是否確實未曾收到系爭支票，即以系爭北一女致自訴
    人之函件所表示之文義以觀，該函件內容確為被告等人所欲表達之意思，而該函
    件復為被告依法或依職權分層內容所得製作之物，按刑法第二百十條之偽造文書
    罪，係指無制作權不法制作者而言，若自己之文書，縱有不實之記載，要難構成
    本條之罪，最高法院四十七年台上字第三六五號判例即採斯旨，系爭函件既為被
    告職權上所得製作之物，而其內容復為其本意，縱然其內容不實，參酌上開判例
    意旨，仍無偽造文書罪責之適用。況自訴人對於北一女是否確實未隨函附還系爭
    支票，或者系爭支票究係由何人所侵占，抑或僅係郵務處理失當以致未能送達等
    情況均未能提供證據供本院佐參，僅泛稱未收到系爭支票，被告即構成侵占及偽
    造文書罪責云云，顯屬率斷。本院為查證系爭支票是否另有他人持以兌現，發函
    第一商業銀行民權分行囑其提供提示者資料，據該公司回函表示，系爭支票迄今
    並無任何提示紀錄（參第一商業銀行民權分行九十一年五月六日一權字第○六○
    號函），是若被告侵占系爭支票，何以迄至九十一年五月六日止，均未予提示？
    若被告侵占系爭支票，復不予提示，則被告侵占系爭支票之動機為何？目的為何
    ？被告斯時身為北一女校長，經營校務為其職責，有關私人委託代辦事項並非其
    本務，自訴人僅以私人特殊目的，任意寄送支票予被告，科以被告轉交連副總統
    女兒，用以購買飲水機供不特定人使用之責，此一事項，並非被告經營校務之範
    圍，被告對於自訴人所交付之支票亦不負保管責任，自訴人僅憑一己私慾，任意
    科予他人責任，自有不當，而其對於指訴事實是否確實存在，以及被告與其所指
    訴之內容是否確有關聯，均未提出證據供本院佐參，此外，復查無其他積極證據
    證明被告有自訴意旨所指犯行，既無法證明被告犯罪，依照首開說明，本件自訴
    自應予以駁回。
據上論結，應依刑事訴訟法第三百二十六條第三項、第二百五十二條第十款，裁定如
主文。
中    華    民    國      九十一    年      五      月      二十七      日
                                      臺灣臺北地方法院刑事第九庭
                                          法  官  汪漢卿
右正本證明與原本無異。
如不服本裁定應於送達後五日內向本院提出抗告狀。
                                          書記官  蘇靜紅
中    華    民    國      九十一    年      五      月      二十九      日
